【裁判字號】    97,交聲,2739
【裁判日期】    971031
【裁判案由】    交管條例聲異
【裁判全文】
臺灣板橋地方法院交通事件裁定  97年度交聲字第2733、2739號
原處分機關  交通部公路總局臺北區監理所板橋監理站
異  議  人
即受處分人  甲○○原名王元荏.
上列受處分人因違反道路交通管理處罰條例案件，對於交通部公
路總局臺北區監理所板橋監理站民國94年7 月29日所為之板監裁
字裁41－C00000000 號處分（原舉發通知單號：北縣警交字第C0
0000000 號）、民國97年9 月19日所為之板監裁字裁41－C00000
000 號處分（原舉發通知單號：北縣警交字第C00000000 號），
均聲明異議，本院裁定如下：
    主  文
民國97年9 月19日板監裁字裁41－C00000000 號原處分關於吊扣
甲○○（原名王元荏）普通小型車駕駛執照拾貳個月部分撤銷。
上開撤銷部分不罰。
其餘異議駁回。
    理  由
甲、民國（下同）97年9 月19日板監裁字裁41－C00000000 號原
    處分關於吊扣甲○○普通小型車駕駛執照12個月部分撤銷；
    上開撤銷部分不罰。又原處分有關罰鍰新臺幣30,000元，並
    施以道路交通安全講習之其他部分異議駁回方面：
一、原處分意旨係認：異議人即受處分人甲○○（原名王元荏）
    於民國（下同）97年9 月15日21時50分許，騎乘車號：591
    －BLE 號普通重機車，行駛至臺北縣板橋市○○街與復興路
    口，為在場執勤之臺北縣政府警察局板橋分局錦和派出所員
    警予以攔停，並實施呼氣酒精濃度檢測結果，測得其呼氣酒
    精濃度為每公升0.48毫克（0.48mg/L），因此查悉受處分人
    有「汽車駕駛人，駕駛汽車經測試檢定酒精濃度超過規定標
    準（酒測值達0.48mg/L）」之事實，為警依道路交通管理處
    罰條例第35條第1 項第1 款規定，填製北縣警交字第C00000
    000 號舉發違反道路交通管理事件通知單（下簡稱酒駕舉發
    單）舉發，由受處分人在舉發單之移送聯上親自簽收，而完
    成合法舉發通知程序。前開交通違規案，經移送原處分機關
    交通部公路總局臺北區監理所板橋監理站，受處分人則於97
    年9 月19日至原處分機關到案辦理；原處分機關依據舉發機
    關提出之受處分人實施呼氣酒精濃度測定紀錄單、酒駕舉發
    單各1 件等事證，認定受處分人確有旨揭違規行為，依道路
    交通管理處罰條例第35條第1 項第1 款、第24條第1 項第2
    款（原處分未及載述該條文）等規定，裁處罰鍰新臺幣30,0
    00元（業於97年9 月19日繳清），吊扣駕駛執照12個月，並
    施以道路交通安全講習；又裁處吊扣駕駛執照部分，因受處
    分人持有之機車駕駛執照已經原處分機關易處逕行註銷，依
    交通部94年9 月15日交路字第0940051433號函文釋義，應吊
    扣受處分人持有之普通小型車駕駛執照（參原處分機關聲明
    異議案件移送書，意見三）。
二、受處分人聲明異議則稱：伊於97年9 月15日和公司聚餐完，
    坐計程車至復興路口下車，當時機車放在馬路旁，伊把機車
    移至中興街旁，路旁適有正在興建之建築工地，伊停好機車
    要去找朋友，突然有2 位工地警衛告知伊工地有車出入，伊
    在此停放機車會妨礙其工地車輛進出，伊與1 位警衛發生口
    角，過程中有2 位員警上前了解，伊就向員警說明經過，伊
    於說明過程中均不在機車上。當員警得知狀況後，發現伊身
    上有酒味，就將伊攔住，不讓伊離去，後又有2 位警察騎機
    車阻擋伊，並將伊壓上巡邏車前往錦和分局，伊質疑為何要
    前往警局，員警稱伊有酒後騎乘機車，且員警要求伊實施呼
    氣酒精濃度測試時，口氣不佳，當時伊很害怕才會接受測定
    ；伊當時並無行駛機車的情況，員警並非當場攔停，係伊與
    他人發生口角，員警始到達現場等云云。
三、經查：
(一)、按汽車駕駛人飲用酒類或其他類似物後其吐氣所含酒精濃度
    超過每公升0.25毫克或血液中酒精濃度超過百分之0.05以上
    者，不得開車，道路交通安全規則第114 條第2 款定有明文
    ；又汽車駕駛人，駕駛汽車經測試檢定有酒精濃度超過規定
    之情形者，處新臺幣15,000元以上60,000元以下罰鍰，並當
    場移置保管其車輛及吊扣其駕駛執照1 年，且對汽車駕駛人
    應施以道路交通安全講習，道路交通管理處罰條例第35條第
    1 項第1 款、第24條第1 項第2 款亦均有明定。
(二)、本件受處分人有於前揭時、地，駕駛車號：591－BLE號普通
    重機車，為警當場攔停並施以呼氣酒精濃度檢測結果，測得
    其呼氣酒精濃度為每公升0.48毫克（即0.48mg/L），因此查
    悉受處分人有旨揭「汽車駕駛人，駕駛汽車經測試檢定酒精
    濃度超過規定標準（呼氣酒精濃度測定值達0.48mg/L）」之
    事實，依法填單舉發，並由受處分人在酒駕舉發單之移送聯
    上親自簽名收受而完成合法舉發通知程序。前述交通違規案
    經移送原處分機關，受處分人則於97年9 月19日到案辦理；
    原處分機關依據舉發機關所提之受處分人呼氣酒精濃度測定
    紀錄單、酒駕舉發單等事證，認定受處分人確有如上違規行
    為，同日作成板監裁字裁41－C00000000 號之處分，裁處罰
    鍰新臺幣30,000元，吊扣駕駛執照12個月，並施以道路交通
    安全講習，經受處分人當場簽名收受，並於同日繳清罰鍰等
    情節，有前揭測定紀錄單、酒駕舉發單、裁決書與送達證書
    各1 份在卷可考。復參諸受處分人就如上酒後駕車之違規所
    為聲明異議內容，對於其有於前開時、地，經警實施呼氣酒
    精濃度檢測，並測得其呼氣酒精濃度為0.48mg/L，為警依法
    製單舉發違規之經過情形，並不爭執；再，受處分人於97年
    9 月19日到案接受原處分機關就旨開交通違規予以裁決時，
    除有親自簽名收受該處分書暨同日立即繳清罰鍰金額外，均
    未見有何陳述不服意見之舉措。而原處分機關於97年9 月19
    日作成如上裁罰並由受處分人同日簽收後，迄至97年10月7
    日，受處分人方就上開裁決提出聲明異議，並以前述語詞置
    辯，其間相距約十數日之久，倘若受處分人確實未有首揭違
    規事實，則於97年9 月19日到案辦理時，其當可立即提出不
    服申述，請求原處分機關再行查證以釐明事實，惟受處分人
    俱未有何申訴情事，衡與常情顯不相符。是以，受處分人聲
    明異議略稱：伊並無本件舉發所指酒後駕車違規云云，自不
    足採信。從而，受處分人有旨揭交通違規行為，其事證至臻
    明確，堪信為真實。
(三)、再按關於吊扣、吊銷駕駛執照處分執行方式，應依據道路交
    通管理處罰條例第68條規定辦理。而該條前於94年12月14日
    修正，95年2 月27日經行政院以院臺交字第0950082898號令
    發布，定自95年3 月1 日施行；依94年12月14日修正前道路
    交通管理處罰條例第68條為：「汽車駕駛人因違反本條例及
    道路交通安全規則之規定，受吊扣或吊銷駕駛執照處分時，
    吊扣或吊銷其持有各級車類之駕駛執照。」，至修正後同條
    則係：「汽車駕駛人，因違反本條例及道路交通安全規則之
    規定，受吊銷駕駛執照處分時，吊銷其持有各級車類之駕駛
    執照。」。經比較修正前、後之規定，修正後條文已刪除「
    吊扣或」、「吊扣」等文字，因此，修正後即現行道路交通
    管理處罰條例第68條，並無規定吊扣駕駛執照處分效力與執
    行方式，僅規範有「吊銷駕駛執照」處分之效力與執行。查
    以，本件受處分人有旨開酒後駕車之違規，其行為時係在道
    路交通管理處罰條例第68條修正發布施行後之97年9 月15日
    ，該條文明定受「吊銷駕駛執照處分」時，始得就受處分人
    持有各級車類之駕駛執照予以裁處，如受處分人係受「吊扣
    駕駛執照處分」，自不得對其持有各級車類之駕駛執照裁決
    吊扣。再者，道路交通管理處罰條例第68條之修正過程與修
    正條文，立法委員認為原條文「汽車駕駛人，因違反本條例
    及道路交通安全規則之規定，受吊扣或吊銷駕駛執照處分時
    ，受吊扣或吊銷其持有各級車類之駕駛執照」，將違法或違
    規駕駛人所持有各級車類之駕駛執照一併吊銷或吊扣，失之
    過酷，對於人民工作與生活影響過鉅，有違比例原則，經與
    交通部協商後，乃將其中「受吊扣處分者，吊扣其持有各級
    車類之駕駛執照」部分之規定刪除（參本院卷附立法院公報
    第94卷第70期，院會紀錄，第135 頁至第138 頁【列印本】
    ）。故駕駛人違反道路交通管理處罰條例第35條第1 項第1
    款規定致受有吊扣駕駛執照處分時，依修正後同法第68條規
    定暨其修法意旨，僅得吊扣違規或違法當時駕駛車類之駕駛
    執照，否則將造成同一違規或違法行為，因受處分人持有駕
    駛執照種類之不同，而異其處分之結果。況且，酒醉駕車行
    為係製造法所不容許之風險，以風險製造之立場觀察，雖不
    因駕駛車輛種類之不同致有所差別，但從風險實現觀點而言
    ，酒醉駕駛車類之不同，其對於交通安全衍生之實害結果亦
    有差異，如駕駛人駕駛某一級之車類違反道路交通管理處罰
    條例規定時，不論其所造成之實害結果，一律吊扣駕駛人所
    持有之各類駕駛執照，亦有違相同事件相同處理，不同事件
    不同處理之平等原則（臺灣高等法院暨所屬法院97年法律座
    談會刑事類提案第40號討論暨審查意見參照）。準此，前揭
    條文明定吊銷駕照處分效力與執行方式，並未規定吊扣駕照
    之執行，則交通監理機關對於受處分人因有違反道路交通管
    理處罰條例之情形，應受吊扣駕駛執照處分時，僅吊扣受處
    分人違規或違法當時所駕駛車類之駕駛執照即為已足，不得
    再對受處分人吊扣其持有其他各類車輛之駕駛執照。
(四)、承前所論，本件受處分人駕駛普通重機車而有呼氣酒精濃度
    超過規定標準之違規行為，其違規事證明確，均如上說明，
    惟受處分人並無普通重機車之駕駛執照可供吊扣，依前揭規
    定與修法意旨，不得再對受處分人裁罰執行吊扣其持有之普
    通小型車駕駛執照。從而，原處分機關處罰吊扣受處分人持
    有之普通小型車駕駛執照12個月，核與修正後即現行道路交
    通管理處罰條例第68條規定有所牴觸，實已欠缺相關法令依
    據。甚且，本件原處分係於97年9 月19日作成，依據現行道
    路交通管理處罰條例第68條規定，已刪除得「吊扣持有各級
    車類之駕駛執照」之效力與執行方式，則首開原處分機關裁
    罰執行吊扣受處分人之普通小型車駕駛執照，自有不依法令
    裁罰之違誤，且此一違誤，對受處分人經准予駕駛普通小型
    車行駛道路之權利具有重大不利益影響，係屬重大明顯之瑕
    疵。受處分人雖未及陳明至此，然而，原處分有關吊扣受處
    分人持有之普通小型車駕駛執照12個月部分，既屬重大明顯
    之違法，應由本院予以撤銷，並就上開經撤銷部分，改諭知
    不罰。另，原處分關於違法裁罰吊扣受處分人之普通小型車
    駕駛執照12個月此一重大明顯瑕疵經除去後，原處分裁決罰
    鍰新臺幣30,000元，並施以道路交通安全講習等其他部分，
    仍為有效（行政程序法第111 條第7 款、第112 條參照），
    併此敘明。
乙、其餘異議駁回方面：
一、原處分意旨以：異議人即受處分人甲○○所有之車號：UYC
    －949 號輕型機車，於90年1 月29日19時20分許，在臺北縣
    中和市○○街332 號，因有「在設有禁止停車標誌、標線之
    處所停車（黃線違停）」此一違規事實，為執勤之前臺北縣
    警察局（現改制為臺北縣政府警察局）中和交通分隊員警發
    現，依道路交通管理處罰條例第56條第1 項第4 款規定，同
    日填製北縣警交字第C00000000 號舉發違反道路交通管理事
    件通知單（下簡稱違停舉發單）逕行舉發，並依法將上開違
    規車輛當場移置於適當處所。嗣受處分人前往領回該違規車
    輛，且在前述舉發單移送聯上「收受通知聯者簽章」欄簽名
    收受之，而完成依法舉發通知程序。然而，受處分人簽收上
    揭舉發單後，以至本件交通違規應到案日期之90年2 月13日
    前，並未前往應到案處所即原處分機關交通部公路總局臺北
    區監理所板橋監理站到案處理，亦未提出不服申述，復未依
    道路交通管理處罰條例第85條規定，檢附相關證據及應歸責
    人相關證明文件，向原處分機關告知前述違規事實之實際違
    規人，以供原處分機關另行通知應歸責人到案依法辦理。其
    後，前開交通違規已逾應到案期限，受處分人俱未依如上規
    定辦理，而為原處分機關認定其仍應依道路交通管理處罰條
    例第56條第1 項第4 款規定予以裁罰，乃於94年7 月29日作
    出板監裁字裁41－C00000000 號處分，裁處異議人罰鍰新臺
    幣1,200 元，罰鍰限於94年8 月28日前繳納；上開罰鍰逾期
    不繳納者，自94年8 月29日起易處吊扣駕駛執照2 個月，並
    限於94年9 月12日前繳送；逾期未繳送駕駛執照，自94年9
    月13日起易處吊銷，並逕行註銷駕駛執照，駕駛執照吊（註
    ）銷後，自94年9 月13日起1 年內不得重新考領駕駛執照。
    前揭裁決書，經原處分機關交由郵務機關向受處分人當時之
    住所地址即車籍登記地「臺北縣中和市○○路213 號之3 」
    （與現住所地相同，並未變更）為送達結果，因未獲會晤應
    受送達之受處分人本人，亦無得受領文書之同居人、受雇人
    或接收郵件人員，94年8 月1 日寄存於受處分人住所地之中
    和大華郵局，並作送達通知書2 份，1 份黏貼於異議人上述
    住所地之門首，1 份置於該住所地址信箱或適當處所以為送
    達，經10日即94年8 月11日生有合法送達效力。惟受處分人
    仍未依限繳納罰鍰，且未依時繳送駕駛執照（機車），原處
    分機關則於94年9 月13日易處逕行註銷異議人持有之機車駕
    駛執照。
二、異議人聲明略謂：伊於90年1 月29日將車號：UYC－949號輕
    機車借由家人使用，被員警拖吊後，伊本人有前往並出示機
    車駕照領回上開機車，事後監理所稱會再寄出違規單，但伊
    未曾接收到監理所任何文件或郵局寄存通知書；又此種違規
    事項應該不是在行照項下，而是在機車駕照項下，否則實際
    違規人並非車主，但車主仍須受罰，似有不公；且伊持有之
    機車駕照於91年9 月25日換發時，監理所亦未告知尚有90年
    1 月29日該筆交通違規未繳費，是否有疏失等云云。
三、按道路交通管理處罰條例第87條第1 項係規定：受處分人不
    服第8 條主管機關所為之處罰得於接到裁決之翌日起20日內
    向管轄地方法院聲明異議。又按，處理違反道路交通管理事
    件，有關文書送達之程序，依行政程序法之規定；送達由郵
    政機關送達者，以一般郵遞方式為之，以郵務人員為送達人
    ，並準用依民事訴訟法施行法第3 條訂定之郵政機關送達訴
    訟文書實施辦法；送達，有不能向應受送達人之住居所、事
    務所、營業所或就業處所為之者，或有於應送達處所不獲會
    晤應受送達人時，不能將文書付與有辨別事理能力之同居人
    、受僱人或應送達處所之接收郵件人員之情形者，得將文書
    寄存送達地之地方自治或警察機關，並作送達通知書2 份，
    1 份黏貼於應受送達人住居所、事務所、營業所或其就業處
    所門首，另1 份交由鄰居轉交或置於該送達處所信箱或其他
    適當位置，以為送達。而由郵政機關為送達者，得將文書寄
    存於送達地之郵政機關。寄存機關自收受寄存文書之日起，
    應保存3 個月，此於違反道路交通管理事件統一裁罰基準及
    處理細則第5 條、行政程序法第68條、第74條分別定有明文
    。再按，民事訴訟文書之寄存送達，依92年2 月7 日修正公
    布、同年9 月1 日施行之民事訴訟法第138 條第2 項規定，
    自寄存之日起，經10日發生效力，此因應受送達人未必能即
    時領取訴訟文書而知悉其內容，故特設此規定以保障其權益
    。行政程序法雖未如前述民事訴訟法增設第138 條第2 項規
    定，但基於保障應受送達人權益之同一理由，解釋上應認為
    有上開規定之類推適用（臺灣高等法院95年度交抗字第751
    號裁定意旨參照）。末按，交通法庭認聲明異議不合法律上
    之程式或其異議權已經喪失者，應以裁定駁回之，道路交通
    管理處罰條例第89條後段所授權訂立之道路交通案件處理辦
    法第18條前段亦定有明文。故受處分人自應於上開規定之期
    間內向法院聲明異議，倘受處分人逾期異議，即於法不合，
    法院自應裁定駁回。
四、經查：
(一)、受處分人於前揭時、地，有因如上交通違規行為，經員警依
    道路交通管理處罰條例第56條第1 項第4 款規定製單逕行舉
    發，並依法將違規之車號：UYC－949號輕機車移置於適當處
    所，後由受處分人本人前往並領回該違規車輛，且簽名收受
    違停舉發單而完成法定舉發通知程序。惟受處分人於本件交
    通違規應到案日期之90年2 月13日以前，均未遵期到案處理
    或提出不服申述，亦未依規定檢附事證向原處分機關告知應
    歸責之實際行為人，迄至本件舉發違規已逾前開應到案期限
    ，受處分人俱未向原處分機關到案辦理，而由原處分機關認
    定受處分人仍應依上揭規定加以處罰，於94年7 月29日作出
    板監裁字裁41－C00000000 號處分，裁處罰鍰新臺幣1,200
    元。前述處分書，經原處分機關交由郵務機關向受處分人之
    住所地即車籍登記地址「臺北縣中和市○○路213 號之3 」
    為送達結果，因未獲會晤受處分人本人，亦無得受領處分書
    之同居人、受雇人或接受郵件人員，94年8 月1 日寄存於上
    開住所地之中和大華郵局，並作送達通知書2 份，1 份黏貼
    於受處分人之住所地門首，另1 份置於該住所地信箱或其他
    適當位置以為送達，經10日，於94年8 月11日生合法送達效
    力。惟受處分人於受有上揭合法寄存送達之通知後，仍未依
    限繳納罰鍰，亦未依時繳送駕駛執照（機車），原處分機關
    乃於94年9 月13日易處逕行註銷異議人之駕駛執照（機車）
    等事實，有該舉發單、處分書、送達證書以及原處分機關97
    年10月8 日查列之受處分人機車駕照基本資料表各1 件在卷
    足據，且受處分人亦自承其所有之車號UYC－949號輕機車，
    有於90年1 月29日為警拖吊，嗣由受處分人本人前往領回上
    開違規車輛等歷程，是上述情節均堪信為真實。
(二)、其次，原處分機關係位在臺北縣中和市○○路○ 段116 號，
    而受處分人於受有前述交通違規裁決時，其住所地與車籍登
    記地均為「臺北縣中和市○○路213 號之3 」一址，是受處
    分人與原處分機關同屬在一個縣轄市，亦均在本院管轄區域
    內，依司法院所發布之「法院訴訟當事人在途期間標準」第
    4 條第1 款第1 目規定，異議人聲明異議，其在途期間不予
    扣除。準此，異議人不服上開處分，欲提出聲明異議，應於
    處分書送達翌日起之20日不變期間內為之，經計算結果，末
    日應為94年8 月31日星期三（自94年8 月11日合法寄存送達
    效力發生之翌日即94年8 月12日起算為第1 日，加計聲明異
    議之20日法定不變期間），故94年8 月31日為本件異議提出
    期間之末日。然而，受處分人迄至97年10月7 日始就前述處
    分提出聲明異議，並以如上情詞置辯，顯然已逾聲明異議之
    法定不變期間。揆諸首開說明，異議人就原處分機關94年7
    月29日作出之板監裁字裁41－C00000000 號處分，向本院提
    出聲明異議，為不合法，應予駁回。
據上論斷，應依道路交通案件處理辦法第18條、第19條、第20條
，裁定如主文。
中    華    民    國    97    年    10    月    31    日
                        交通法庭法  官  黎錦福
上列正本證明與原本無異。
如不服本裁定，應於裁定送達後5 日內敘明抗告理由，向本院提
出抗告狀。
                                書記官  蔡麗春
中    華    民    國    97    年    10    月    31    日


司法院資訊處製作；財團法人民間司法改革基金會備份。
